臺灣高等法院民事判決　　　　　　　　　　94年度上字第50號
上　訴　人　甲○○
　　　　　　乙○○
共　　　同
訴訟代理人　廖年盛律師
被上 訴 人　台灣中小企業銀行股份有限公司
法定代理人　鍾甦生
訴訟代理人　張俊傑律師
上列當事人間返還不當得利等事件，上訴人對於中華民國93年11
月30日臺灣臺北地方法院93年度訴字第410號第一審判決提起上
訴，並為聲明之減縮，本院於94年5月4日言詞辯論終結，判決如
下：
    主      文
上訴駁回。
第二審訴訟費用（除減縮部分外）由上訴人甲○○負擔五分之三
；餘由上訴人乙○○負擔。
    事實及理由
壹、程序方面
    上訴人甲○○、乙○○（下稱上訴人）原上訴聲明為「(一)原
    判決廢棄。(二)上開廢棄部分，被上訴人應給付上訴人甲○○
    （下稱甲○○）新台幣（下同）163萬8841元，給付上訴人
    乙○○（下稱乙○○）139萬137元，及均自起訴狀繕本送達
    翌日起，至清償之日止，按週年利率5％計算之利息。(三)願
    供擔保請准宣告假執行。」嗣於減縮聲明為「(一)原判決不利
    於上訴人部分廢棄。(二)上開廢棄部分，被上訴人應給付甲○
    ○126萬5361元，給付乙○○85萬0387元，及均自93年5月21
    日起至清償日止，按週年利率5％計算之利息。(三)願供擔保
    請准宣告假執行」（見本院卷第156頁）。核其所為，乃應
    受判決事項聲明之減縮，依民事訴訟法第446條第1項但書、
    第255條第1項第3款之規定，自應准許之，合先敘明。
貳、實體方面
一、上訴人主張：甲○○分別於85年12月18日及86年8月20日向
    被上訴人辦理三筆授信貸款，金額分別為500萬元、400萬元
    、100萬元；另乙○○則於86年12月19日、86年8月20日分別
    向被上訴人貸款，金額分別為450萬元、150萬元及100萬元
    （下稱系爭6筆貸款），均已清償完畢。然系爭6筆貸款之消
    費借貸契約，屬定型化契約，而各該契約（即借據）關於課
    上訴人利息條文，或規定「第二年起應按本行當時之資金狀
    況重行訂定利率」（甲○○向被上訴人貸款500萬元部分，
    下稱系爭第1筆貸款），或規定「嗣後貴行基本放款利率調
    整時，自調整日起改按貴行新『通告』基本放款利率加年利
    率」（其餘5筆系爭貸款，下稱系爭5筆貸款）。依消費者保
    護法第11條第2項、第12條第1項、第2項第1款規定，被上訴
    人上揭計息條款，顯然對上訴人有失公平，應依有利於消費
    者解釋條款，即被上訴人應與上訴人重行議定新利率後，始
    得向上訴人收取利息。從而，系爭6筆借貸契約，未經重新
    約定或告知調整部分，均應依民法第203條所規定之年利率5
    ％計息，被上訴人逾收該部分之利息屬無法律上原因，自應
    負擔不當得利之返還責任，合計被上訴人溢收甲○○利息計
    148萬6849元，溢收乙○○利息計138萬5216元，因依不當得
    利之法律關係，求為被上訴人應給付上開數額及法定遲延利
    息之判決（上訴人上訴後，復為聲明之擴張、減縮，詳如下
    述）。
二、被上訴人則以：上訴人所借貸之系爭6筆貸款，均有利率約
    定，上訴人主張未約定利率，應依法定利率5％計算利息，
    並無理由；被上訴人得依約收取掛帳利息；至上訴人主張被
    上訴人如調漲利率，仍應依原利率計算，調降時，應按調降
    利率計算云云，核屬新攻擊防禦方法，依民事訴訟法第447
    條第1項規定，應不得為之等語，資為抗辯。
三、本件經原審判決上訴人之訴及假執行之聲請均駁回。上訴人
    就原審判決其下述敗訴部分提起上訴（逾此部分，經上訴人
    減縮應受判決事項之聲明，業已確定，併此指明），聲明為
    ：(一)原判決不利於上訴人部分廢棄。(二)上開廢棄部分，被上
    訴人應給付上訴人甲○○126萬5361元，給付上訴人乙○○
    85萬0387元，及均自93年5月21日起至清償日止，按週年利
    率5％計算之利息。(三)願供擔保請准宣告假執行。被上訴人
    則聲明：上訴駁回。
四、兩造不爭執之事實（見本院94年1月31日準備程序筆錄）
（一）甲○○分別於85年12月18日、86年8月20日向被上訴人申
      辦金額分別為500萬元、400萬元、100萬元之3筆貸款。乙
      ○○分別於86年12月19日、86年8月20日向被上訴人申辦
      450萬元、150萬元及100萬元之三筆貸款。甲○○向被上
      訴人借貸系爭上開3筆貸款，業經被上訴人向臺灣板橋地
      方法院核發88年度促字第52153號支付命令，並於88年11
      月10日確定。上訴人嗣後業已清償前開系爭6筆貸款。另
      上訴人於90年5月25日出具「敝人於貴銀行借款，因景氣
      不佳，週轉不便，積欠之利息，請准予掛帳，分兩年攤還
      ，並自90年6月份開始攤還本息，並准利率調為7％以減輕
      本人負擔，並請同意恢復本人於貴行信用卡往來額度」同
      意書。
（二）上開事實，復有借據、授信約定書、支付命令暨確定證明
      書等件附卷足憑（見原審卷第22頁至第28頁；第202頁至
      第207頁），自堪信為真實。
（三）另就原審卷第179頁第二爭點（按指「被上訴人所收之掛
      帳利息及掛帳違約金有無理由」），除下述爭點（二）部
      分外及爭點（一）之3等部分，均協議簡化不再爭執（見
      本院94年3月14日準備程序筆錄）。
五、本件經本院於94年1月31日、94年3月14日與兩造整理並協議
    簡化之爭點為（見本院同上筆錄）
（一）上訴人系爭6筆貸款第二年以後之利率應如何計算？
  １、計算方式究為：應依法定利率計算有無理由？或者，依被
      上訴人之主張計算？或者就調高部分依原約定利率，而調
      低部分則依調低利率計算？
  ２、「就調高部分依原約定利率，而調低部分則依調低利率計
      算？」是否屬於不得提出之攻擊防禦方法？
  ３、兩造間支付命令確定之後，上訴人得否再行爭執利率之計
      算方式？
（二）被上訴人所收掛帳利息應如何計算？
六、茲分別論述如下
（一）兩造間之支付命令確定之後，上訴人不得再爭執利率之計
      算方式。
  １、按債務人對於支付命令未於法定期間合法提出異議者，支
      付命令與確定判決有同一之效力，民事訴訟法第521條第1
      項規定甚明。所謂有同一之效力，則不僅具有執行力，亦
      具有既判力。蓋民事訴訟之目的，在於確定當事人間私法
      上之權利義務關係，一經判決確定，就已裁判之私法上權
      利義務關係，當事人不得再行起訴，法院於其他訴訟中，
      亦不得為與確定判決相牴觸之裁判，此為判決之既判力。
      如權利義務關係甚為明確，在當事人間無可爭執，債務人
      所以不為履行者，或因拖延債務心理，或係一時缺少資金
      ，如亦須經言詞辯論或判決等繁冗之訴訟程序，不僅造成
      當事人之訟累，亦為法院帶來不必要之事務，故民事訴訟
      法設有簡捷之督促程序，俾債權人得在債務人無異議之情
      形下，取得與確定判決有同一效力之支付命令，亦為司法
      資源之合理分配所必然。
  ２、關於支付命令之既判力基準時點，或有不同意見，然本院
      認為應以異議期間屆滿時，為其既判力之基準時點，蓋當
      事人於法定異議期間屆滿前，本得隨時提出異議，使支付
      命令失其效力，而轉入調解或訴訟程序，提出一切攻擊防
      禦方法，逾此期間即無提出攻擊防禦之機會也（參見楊建
      華著，民事訴訟法問題研析（四），第480頁）。經查，
      兩造間系爭6筆貸款，業經被上訴人向臺灣板橋地方法院
      核發88年度促字第52152號、第52153號支付命令，並均於
      88年11月10日確定。則揆諸上開說明，就該部分（88年11
      月10日之後）之利率計算方式，自已發生既判力，而不得
      再予爭執。
（二）系爭6筆貸款關於第2年以後之利息約定，雖屬定型化契約
      條款，但不能依消費者保護法規定認為該約定為無效。是
      故，系爭6筆貸款第2年以後之利率，均屬已有約定之利率
      ，上訴人主張約定為無效，視為未約定利率，應依法定利
      率5％計算利息，並無理由。
  １、按定型化契約條款如有疑義時，應為有利於消費者之解釋
      ；又定型化契約中之條款違反誠信原則，對消費者顯失公
      平者，無效。消費者保護法第11條第2項、同法第12條第1
      項分別定有明文。
  ２、經查，系爭6筆貸款之授信約定書及借據（見原審卷第22
      頁至第28頁），既為被上訴人預定用於銀行同類借款契約
      所用之條款，屬定型化契約，固應無疑。然兩造簽訂之授
      信約定書第4條約定「立約人對貴行所負一切債務，均應
      依照各授信契約所載利率計付利息，除另有約定外，按月
      支付。如無約定者，依照債權發生當日貴行公告之基本放
      款利率計息」，於解釋上並無疑義，且無違反誠信原則，
      對消費者顯失公平之情形。蓋該條款前段係約定：利率按
      照各授信契約之利率計付利息，並按月支付。即規定利率
      之計算、支付方式，委諸各具體授信契約而為約定，被上
      訴人之客戶，可就各具體授信契約，與被上訴人磋商後，
      視其條件得否接受，而決定是否與之締約；至該條款後段
      則約定：如各授信契約之利率未有約定時，依債權發生當
      日，被上訴人公告之基本放款利率計息。申言之，如借貸
      契約未有具體約定時，則依債權發生當日，被上訴人公告
      之基本放款利率計息。又被上訴人公告之基本放款利率利
      息，係依金融市場之資金狀況及其他相關因素，而為調整
      ，可能調高，亦可能調低，未必偏惠於銀行或消費者。職
      是，系爭授信約定書第4條之約定，並無疑義，無從再為
      不同解釋，亦不能依消費者保護法規定，認為違反誠信原
      則，對消費者顯失公平而無效。
  ３、系爭第1筆借款之借據約定「利息按利率7.7計息，適用期
      間一年，第二年起應本行當時之資金狀況重行訂定利率」
      。然兩造就系爭第1筆借款，於第二年起，並未重行訂定
      利率。然依兩造間之授信約定書第4條約定「立約人對貴
      行所負一切債務，均應依照各授信契約所載利率計付利息
      ，除另有約定外，按月支付。如無約定者，依照債權發生
      當日貴行公告之基本放款利率計息」，是系爭第1筆借款
      ，自第二年起，即應依此約定而為計息。然而，被上訴人
      係依其基本放款利率減百分之０．五二優惠機動計息（見
      原審卷第95頁至第96頁所示之計算清償明細），實屬有利
      於上訴人甲○○之計算方式。因此，系爭第1筆貸款關於
      利率調整部分，規定甚為明確，並無上訴人所稱在解釋上
      有疑義之處。上訴人主張依據消費者保護法第11條第2項
      規定採有利消費者解釋原則，因被上訴人未盡告知義務，
      不得依調整後新利率計息，而應依法定利率計息云云，並
      無理由。
  ４、至其餘系爭5筆貸款部分：甲○○系爭400萬元之借據約定
      「利息按年率8. 75%計付，嗣後貴行基本放款利率調整時
      ，自調整日起改按貴行新通告基本放款利率加年率0.53%
      後計」；另100萬元借據則約定「利息按年率9.25%計付，
      嗣後貴行基本放款利率調整時，自調整日起改按貴行新通
      告基本放款利率加年率1.03%後計付」；乙○○系爭450萬
      元借據約定「利息按年率8.85%計付，嗣後貴行基本放款
      利率調整時，自調整日起改按貴行新通告基本放款利率加
      年率0.63%後計付」：另150萬元借據約定「利息按年率
      9.2% 計付，嗣後貴行基本放款利率調整時，自調整日起
      改按貴行新通告基本放款利率加年率0.98%後計付」；至
      其100萬元之借據則約定「利息按年率9.25%計付，嗣後貴
      行基本放款利率調整時，自調整日起改按貴行新通告基本
      放款利率加年率1.03%後計付」等情，有各該借據影本在
      卷可稽，且為兩造所不爭執，業如上述。是兩造於借款當
      時既約定依機動利率方式計息，並視被上訴人「通告」基
      本放款利率加碼進行調整，即按被上訴人營業處所在告示
      牌所掛公告週知之基本放款利率（即一般所謂「牌告利率
      」）進行調整。此外，兩造間就系爭5筆貸款之授信約定
      書、借據，均未要求被上訴人須另將該新利率「通知」上
      訴人，或須另新訂契約後始得調整利率。由是以觀，系爭
      5筆貸款關於利率調整部分，規定甚為明確，並無上訴人
      所稱在解釋上有疑義之處。從而，上訴人主張依據消費保
      護法第11條第2項規定採有利消費者解釋原則，因被上訴
      人未盡告知義務，不得依調整後新利率計息，應依法定利
      率計息云云，亦顯無理由。
  ５、復按，定型化契約應受平衡原則限制，係指締約之一方之
      契約條款已預先擬定，他方僅能依該條款訂立契約，否則
      即受不締約之不利益，始應適用平衡原則之法理，以排除
      不公平之「單方利益條款」。蓋此情形，倘貫徹締約自由
      原則，將使居於經濟上弱者之一方，無締約之可能，而忍
      受不締約之不利益，故縱他方接受該條款而締約，該條約
      亦應認違反衡平原則而無效，以符合平等互惠原則。惟近
      年來，國內金融市場競爭激烈，此由銀行為行銷其金融商
      品，而有推陳出新之手法，即可明證。是消費者選擇貸款
      對象並不受限於少數金融機構，而可憑已身債信條件，向
      數家金融機構詢問訪價後，正決定貸款對象，或者選擇更
      好貸借條件者而轉貸，以降低利率負擔。換言之，以我國
      自由且完全競爭之金融環境，消費者既有多種不同選擇，
      並無受少數金融機構箝制貸款情形，消費者自無因不締約
      即受有不利益之不公平現象。更何況貸款額度與利率約定
      均為當事人契約自由、私法自治原則之體現，兩造於訂約
      時，既已盱衡雙方借貸意願、經濟能力、國內金融環境及
      利率趨勢等主、客觀因素，本諸自由意識及平等地位自主
      決定，當事人自應同受該利率約定之拘束。
  ６、茲查兩造既依貸款當時所約定之利率及來年調整利率方式
      計息，上訴人亦依該調整後機動利率繳款多年，此有兩造
      不爭執之系爭6筆貸款繳款扣息明細表在卷可參（見原審
      卷第95頁至108頁），嗣被上訴人就上訴人積欠之系爭6筆
      貸款部分，向臺灣板橋地方法院聲請核發支付命令，上訴
      人對該支付命令依機動利率核算之利息部分，並未提出異
      議而告確定，此有該院88年度促字第52153、52152號支付
      命令及確定證明書可稽（見原審卷第202至207頁），且上
      訴人訴訟代理人已於原審審理時表示不爭執該支付命令效
      力，並表示只爭執貸款至聲請支付命令期間之利息數額云
      云（見原審卷第239頁），雖此部分主張與上訴理由所列
      之利息計算期間及於支付命令所載利息範圍部分，相互矛
      盾，但可見上訴人對於系爭6筆貸款依機動利率計收次年
      利息一節，知之甚稔。職是，上訴人在締約當時，既已衡
      量本身償債能力而同意依被上訴人銀行機動利率計息，自
      無顯失公平情形。
  ７、再者，上訴人曾主張：倘其不同意利率調整時，被上訴人
      即以拍賣擔保品相逼云云。然如借款到期後，上訴人不依
      約清償本息時，被上訴人除得請求上訴人清償外，若已取
      得執行名義時，更得發動強制執行程序以滿足其債權，而
      強制執行請求權係國家賦予債權人之權利，縱被上訴人果
      有前開表示，亦無違法違約情事。更何況上訴人如認被上
      訴人計息方式不利於己時，亦得轉向其他金融機構貸款後
      ，而將向被上訴人之借款清償，然上訴人卻始終繳納約定
      利息，竟於事後指摘原約定計息方式不當，應屬無效，自
      無可採。
  ８、尤有甚者，上開採用機動利率調整計算之方式，係為完整
      反映市場間利率變動之情形，故如被上訴人之基本放款利
      率調升時，上訴人應負擔之借款利率雖亦同為提高。然如
      被上訴人基本放款利率調降時，上訴人所負擔之借款利率
      亦隨同下降。故以機動利率調整計息之方式，對消費者（
      即借款人）並無顯失公平之處，以近年之利率水準而言，
      國內業已進入低利率時期，故採取機動利率計算方式反較
      消費者更為有利。如就本件兩造間之借款情形，上訴人之
      借款利率雖於87年3月間因被上訴人基本放款利率調整亦
      隨同增加，但其後即陸續下降，迄至90年6月左右更低於
      第一年借款之利率（參見原審卷第96頁、第99頁、第103
      頁、第106頁、第108頁）。故上訴人主張，兩造關於約定
      計息之方式並對上訴人顯失公平而無效之情形，被上訴人
      僅能依據法定利息收取利息，洵屬無理由。
  ９、綜此，系爭6筆貸款關於第2年以後之利息約定，雖屬定型
      化契約，但不能依消費者保護法規定認為該約定為無效。
      是故，系爭6筆貸款第2年以後之利率，均已有約定，上訴
      人主張約定為無效，視為未約定利率，應依法定利率5％
      計算利息，並無理由。
（三）「就調高部分依原約定利率，而調低部分則依調低利率計
      算」無論是否屬於不得提出之攻擊防禦方法，於本件之結
      論，均無不同。
      查系爭6筆貸款，第2年以後之利率均屬已有約定，且無違
      背消費者保護法之規定，非屬無效，兩造自應遵守。至上
      訴人主張「就調高部分依原約定利率，而調低部分則依調
      低利率計算」部分，並無依據。縱其為得提出之攻擊防禦
      方法，亦與本件之結論無涉，爰不詳予論述。
（四）被上訴人依約向上訴人收取系爭6筆貸款之掛帳利息，並
      非不當得利。
  １、按所謂「掛帳」，係為銀行業界常見對於消費者有利之償
      還方式。例如，借款戶某甲於94年1月至6月皆未依約繳息
      還款，某甲於同年7月時表示願意繳款，惟其僅能按月繳
      交當月本息，而無法一次繳清前欠之6個月之利息及違約
      金。銀行於斟酌相關情事後，同意將該6個月之利息及違
      約金予以掛帳另行協議清償，使某甲於掛帳後所繳款項，
      得自94年7月份起，償還其正常應繳部分，則某甲即可避
      免一再遲延之不利益。至於掛帳之利息違約金部分，則按
      協議再行清償之。
  ２、經查，上訴人於90年5月25日出具兩造所不爭執之同意書
      ，其內容載敘：「敝人於貴銀行借款，因景氣不佳，週轉
      不便，積欠之利息，請准予掛帳，分兩年攤還，並自90年
      6月份開始攤還本息，並准利率調為7%以減輕本人負擔，
      並請同意恢復本人於貴行信用卡往來額度」（見原審卷第
      208頁）。可見上訴人自承因受景氣影響，致資金調度不
      便，申請被上訴人就其所積欠之利息以掛帳方式處理，經
      被上訴人同意將上訴人前欠利息部分予以分開處理。
  ３、上訴人掛帳期間積欠之掛帳利息、違約金合計達149萬397
      9元，上訴人至91年11月22日止，只清償部分之掛帳利息
      及違約金等情，此有被上訴人製作之掛帳明細表在卷可參
      （見原審卷第93頁至第94頁）。上訴人空言主張係受制於
      被上訴人銀行人員，始簽具該紙同意書云云。然掛帳有利
      於上訴人債務處理，倘非經貸款人即上訴人提出申請，何
      需受理而徒增記帳困擾？是則被上訴人依據上訴人申請改
      依掛帳方式處理積欠之利息，並向上訴人收取掛帳處理所
      生之利息，自無不當得利可言。
  ４、因此，被上訴人依約向上訴人收取系爭6筆貸款之掛帳利
      息，並非不當得利，至為明確。又上訴人於原審就被上訴
      人所收之掛帳違約金有無理由之爭點部分，已於本院94年
      3月14日準備程序時，協議簡化不再爭執，自無庸論述其
      有無理由，併此指明。
七、綜上所述，被上訴人受領上訴人所繳納之利息、掛帳利息，
    為有法律上原因。從而，上訴人依據不當得利之法律關係請
    求被上訴人應各給付上訴人如上訴聲明所載之金額及法定遲
    延利息，為無理由，應予駁回。其假執行之聲請亦失所附麗
    ，應併予駁回。原審就該部分為上訴人敗訴之判決，及駁回
    其假執行之聲請，並無不合。上訴意旨指摘原判決不當，求
    予廢棄改判，為無理由，應予駁回。
八、本件事證已臻明確，至於未論述之爭點；兩造其餘之攻擊或
    防禦方法；未經援用之證據，經本院斟酌後，認為均不足以
    影響本判決之結果，自無一一詳予論駁之必要。又上訴人於
    原審曾主張以債務不履行為訴訟標的，然於本院已表明不再
    主張；另就聲請鑑定部分，亦已捨棄（均見本院94年3月14
    日準備程序筆錄），均併此敘明。
九、據上論結，本件上訴為無理由，依民事訴訟法第449條第1項
    、第78條、第85條第1項但書，判決如主文。
中　　華　　民　　國　　94　　年　　5 　　月　　18　　日
　　　　　　　　　民事第15庭  審判長法　官  許正順
　　　　　　　　　　　　　　　      法　官  翁昭蓉
　　　　　　　　　　　　　　      　法　官  鍾任賜
正本係照原本作成。
上訴人如不服本判決，應於收受送達後20日內向本院提出上訴書
狀，其未表明上訴理由者，應於提出上訴後20日內向本院補提理
由書狀（均須按他造當事人之人數附繕本）上訴時應提出委任律
師或具有律師資格之人之委任狀；委任有律師資格者，另應附具
律師資格證書及釋明委任人與受任人有民事訴訟法第466條之一
第一項但書或第二項（詳附註）所定關係之釋明文書影本。（上
訴人甲○○、乙○○應合併提起三審上訴）
中　　華　　民　　國　　94　　年　　5 　　月　　23　　日
　　　　　　　　　　　　　　　  　　書記官  王敬端
附註：
民事訴訟法第四百六十六條之一（第一項、第二項）：
對於第二審判決上訴，上訴人應委任律師為訴訟代理人。但上訴
人或其他法定代理人具有律師資格者，不在此限。
上訴人之配偶、三親等內之血親、二親等內之姻親，或上訴人為
法人、中央或地方機關時，其所屬專任人員具有律師資格並經法
院認為適當者，亦得為第三審訴訟代理人。
